臺灣彰化地方法院刑事判決　　　　　　　 99年度易字第876號
公　訴　人　臺灣彰化地方法院檢察署檢察官
被　　　告　林昭源
選任辯護人　李進建律師
上列被告因傷害案件，經檢察官提起公訴（99年度偵字第7498號
），本院判決如下：
    主    文
林昭源傷害人之身體，處拘役伍拾玖日，如易科罰金，以新臺幣
壹仟元折算壹日。
    犯罪事實
一、林昭源與王萬龍、康武籐為舊識，於民國99年1 月2 日下午
    某時，林昭源欲前往其位在彰化縣大城鄉○○村○○路與西
    勢路口附近之菜園工作，而行經彰化縣大成鄉○○村○○路
    651 號前時，因見王萬龍與康武籐從某KTV 店飲酒出來，行
    為舉止已有醉意，且影響伊行進，乃瞪了王萬龍及康武籐一
    眼，並要其二人不要擋路，三人因而發生口角；口角後，林
    昭源復前往上開菜園工作，然王萬龍仍心有不快，隨後亦前
    往林昭源之菜園裡，找林昭源繼續理論，康武籐見狀乃跟隨
    其後前去，當時正持圓鍬在菜園工作之林昭源見王萬龍來意
    不善，即於爭吵中持圓鍬向王萬龍靠近，王萬龍見狀，隨即
    伸手抓住林昭源手上之圓鍬，二人因而發生拉扯、爭吵；康
    武籐在旁目睹此情狀，唯恐林昭源會以圓鍬打傷王萬龍，除
    試圖勸阻二人之行為外，更動手將二人拉扯中之圓鍬搶下。
    然林昭源、王萬龍並未停手，反而於放開圓鍬後，分別基於
    傷害之犯意，動手毆打對方之頭部，其中林昭源有一拳正好
    打中王萬龍左眼，造成王萬龍左眼眼球角膜撕裂傷，及先前
    所植入之人工水晶體因眼球角膜撕裂傷而脫落掉出之傷害【
    王萬龍涉嫌傷害林昭源部分，因未據林昭源告訴而未經起訴
    】。嗣王萬龍前往財團法人彰化基督教醫院（下稱彰基醫院
    ）急診後，再報警處理，始查悉上情。
二、案經王萬龍訴由彰化縣警察局芳苑分局報告臺灣彰化地方法
    院檢察署檢察官偵查起訴。
    理    由
壹、證據能力
一、按被告以外之人於審判外之言詞或書面陳述，除法律有規定
    者外，不得作為證據。又被告以外之人於檢察事務官、司法
    警察官或司法警察調查中所為之陳述，與審判中不符時，其
    先前之陳述具有較可信之特別情況，且為證明犯罪事實存否
    所必要者，得為證據，刑事訴訟法第159 條第1 項、第159
    條之2 分別定有明文。查證人王萬龍、康武籐與吳萬子在司
    法警察前所為之證述，經核與其等在本院審判時證述之情節
    大致相符（見本院卷二第22-31 頁），而與上開傳聞證據之
    證據能力得例外許可之「於司法警察調查中所為之陳述與審
    判中不符時」之要件不符，應認證人王萬龍、康武籐與吳萬
    子警詢之證述無證據能力。
二、另以下所引用其他供述與非供述證據，均經本院於審理時當
    庭直接提示而為合法之調查，公訴人、被告及其辯護人均陳
    述對證據能力無意見，而本院又查無各該證據有應不具證據
    能力之情事，自亦均認有證據能力，先予敘明。
貳、實體部分
一、訊據被告林昭源固不否認於上揭時、地與告訴人王萬龍先發
    生口角、拉扯圓鍬，及伊於爭吵中揮手打到告訴人王萬龍左
    眼，造成其左眼角膜破裂（撕裂傷）、先前植入之人工水晶
    體脫出掉落之事實，惟矢口否認有何傷害告訴人之犯行，辯
    稱當天是告訴人與康武籐到伊的菜園要打伊，由康武籐動手
    搶伊的圓鍬，告訴人動手打伊的頭，嗣因伊將手中圓鍬放開
    ，要撥開告訴人的手，才往上揮打到告訴人的左眼等語。被
    告辯護人則辯以：告訴人後來左眼無光感，已經醫師證述無
    法確定係被告本次傷害所造成，故被告行為應未構成重傷害
    ；另被告係因遭先告訴人毆打頭部才還手，應屬正當防衛等
    語。
二、經查：
  (一)被告於上揭時、地與告訴人發生口角、拉扯後，揮手打到告
    訴人左眼，造成告訴人左眼角膜破裂（撕裂傷）、先前植入
    之人工水晶體脫出掉落之事實，為被告所不爭執，復經證人
    即告訴人王萬龍、證人即當天在場人康武籐於本院審理時證
    述明確，另證人即當時途經案發地點之吳萬子於本院審理中
    亦結證稱：當天有看到被告與告訴人在拉扯圓鍬，康武籐在
    旁勸架，後來也有看到告訴人眼睛流血等語（見本院卷二第
    22-31 頁）；復有彰基醫院診斷證明書2 紙、現場照片2 張
    、彰基醫院99年12月6 日九十九彰基醫事字第099120023 號
    函及隨函檢送之告訴人病歷資料1 份、彰基醫院100 年1 月
    28日一○○彰基醫事字第100010082 號函1 份附卷可稽，此
    部分之事實應堪確認。
  (二)按對於現在不法之侵害，而出於防衛自己或他人權利之行為
    ，不罰；但防衛行為過當者，得減輕或免除其刑，刑法第23
    條固定有明文。惟按正當防衛必須對於現在不法之侵害始得
    為之，侵害業已過去，即無正當防衛可言。至彼此互毆，又
    必以一方初無傷人之行為，因排除對方不法之侵害而加以還
    擊，始得以正當防衛論。故侵害已過去後之報復行為，與無
    從分別何方為不法侵害之互毆行為，均不得主張防衛權。又
    查正當防衛係對於現在不正之侵害防衛自己或他人之權利者
    而言，本案上訴人與某甲口角互毆彼此成傷，不能證明某甲
    先行侵害，自不得主張正當防衛。又按互毆係屬多數動作構
    成單純一罪，而互為攻擊之傷害行為，縱令一方先行出手，
    還擊之一方，在客觀上苟非單純對於現在不法之侵害為必要
    排除之反擊行為，因其本即有傷害之犯意存在，自無主張防
    衛權之餘地（最高法院30年上字第1040號、17年上字第686
    號判例、96年度臺上字第3526號判決參照）。本案被告與辯
    護人雖以上詞（正當防衛）置辯，然因告訴人於本院作證時
    ，堅詞否認係其先動手毆打被告後，被告為自我防衛，始動
    手打其左眼一拳等情，並證稱：案發當天是被告先瞪我，後
    來在田裡時，被告持圓鍬向我走來要打我，我抓住圓鍬，跟
    被告拉扯，康武籐看到我跟被告打架，就過來搶圓鍬，然後
    我就一手放開圓鍬，打被告的頭，被告也放開圓鍬打我的眼
    睛；當天是被告先打我的等語（見本院卷二第23-25 頁反面
    ）。是本案被告之行為是否該當於正當防衛，重點即為：證
    據能否證明被告辯稱伊於案發當天係先遭告訴人與證人康武
    籐一起聯手毆打（即防衛情狀）之事實確實存在？查：
  1.本案衝突發生後，被告雖未驗傷，且無照片等其他客觀證據
    足以顯示被告當天受有何傷害，然告訴人於本院作證時，就
    被告辯稱其於案發當天曾先與被告發生爭吵、拉扯圓鍬，嗣
    並動手打被告頭部等不利於己之情節，不但均坦白承認，甚
    至明確自承係其主動前去被告菜園質疑被告為何瞪他而發生
    衝突，以及其於衝突過程中曾一直以手拍打被告之頭部等對
    己不利之情節（見本院卷二第24-25 頁反面、第29頁），未
    見有故意隱滿、否認之情事。告訴人就毫無證據，原本可逕
    行否認之「毆打被告行為」，既都已坦白承認，衡情其證述
    應具有相當可信性。
  2.證人康武籐於本院結證稱：當天其與告訴人喝完酒從KTV 出
    來，遭被告目瞪，三人因而發生口角，後來其看到告訴人到
    被告田裡找被告，其就跟過去，發現被告持圓鍬向告訴人靠
    近並發生爭論、吵架，其怕被告持圓鍬打告訴人，就動手將
    被告手上圓鍬搶下，之後被告與告訴人二人就徒手互毆，二
    人都是打對方的頭，一直到其看到告訴人眼睛流血，喊說王
    萬龍的眼睛流血了，渠二人才停手，但誰先動手其不知道等
    語（見本院卷二第26-29 頁）。本院核其證述內容與告訴人
    證述之案發過程大致相符；另除是否與告訴人一起聯手毆打
    被告乙節外，亦與被告辯解之案發過程大致相符；而證人康
    武籐應無如被告所辯曾於案發當日與告訴人一起聯手毆打被
    告乙節，已經證人吳萬子於本院證述明確（詳下3.述），是
    證人康武籐上開有關被告與告訴人當天係互毆之證述，應非
    虛妄。
  3.另被告於警詢陳稱目睹案發過程之證人吳萬子於本院審理時
    結證稱：當天其有看到被告與告訴人在拉扯圓鍬，當時康武
    籐僅站在旁邊幫忙勸架，其也有叫被告與告訴人分開，但勸
    不開，後來有看到告訴人眼睛流血，但渠二人為何吵架、之
    前怎麼打架，其不知道；之後因其有事就先走了等語（見本
    院卷二第29頁反面至第31頁）。核其證述內容之部分細節、
    順序，雖與被告、告訴人與證人康武籐證述內容略有不一，
    但就證人康武籐於案發當天並未與被告聯手毆打被告，而是
    在旁勸架，及被告與告訴人曾吵架、拉扯搶奪圓鍬之事實，
    則與證人王萬龍、康武籐在本院證述之內容大致一致，可徵
    證人王萬龍、康武籐此部分之證述應堪採信。則被告辯稱係
    先遭被告與康武籐一起毆打，才還手自衛云云，真實性洵有
    可疑。
  4.從而，本院認依調查證據之結果，既僅能認定被告與告訴人
    於案發當天曾動手互毆，而無法證明告訴人有何與證人康武
    籐先行聯手毆打被告之事實，揆諸上揭判例、判決意旨，被
    告與辯護人上開有關係告訴人先毆打被告後，被告始為自我
    防衛而還手之正當防衛抗辯，即難認有理由，不足憑採。
  (三)至告訴人所提出之99年7 月17日彰基醫院診斷書雖記載有告
    訴人左眼無晶體症、左眼視力無光感（見偵查卷第26頁），
    且彰基醫院99年12月6 日九十九彰基醫事字第099120023 號
    函亦載明告訴人左眼無光感可能文本次傷害所造成，復原可
    能性極低等語（見本院卷一第69頁），然查：告訴人左眼於
    92年9 月3 日即因白內障手術植入人工水晶體，本次傷害眼
    球角膜撕裂傷造成人工水晶體脫出掉落，只要重新植入人工
    水晶體就可以回復了，並非造成告訴人左眼無光感之原因，
    告訴人左眼球裂傷與視力無光感間不具關聯性；依病歷資料
    顯示告訴人受傷前並無青光眼症狀，故告訴人左眼無光感應
    該是黃斑部視網膜病變造成的；告訴人於92年時左眼即有角
    膜白斑，病歷亦記載有黃斑部退化，至98年時，其黃斑部退
    化就比較嚴重了，已經看不太清楚了；黃斑部視網膜病變會
    隨時間惡化，但並無一定之退化速度，雖有可能因外傷加速
    其惡化，但亦可能因黃斑部突然的病變而惡化至無光感的程
    度；以本案告訴人受傷狀況，無法確認告訴人左眼後來因黃
    斑部視網膜病變導致之無光感，與本次受傷具有關聯性等情
    ，除有本院調取之文山堂眼科診所、彰基醫院與彰基醫院二
    林分院之告訴人病歷資料各1 份附卷可稽外，並經證人及文
    山堂眼科診所鄭昌仁醫師、彰基醫院二林分院李昇達醫師於
    本院審理時分別證據明確（見本院卷一第201-203 頁、卷二
    第3-7 頁）。則證據既不足以證明告訴人左眼視力無光感與
    本案遭被告毆打所造成之傷害間之因果關係，自無從認定被
    告之傷害行為已造成告訴人左眼視力無光感之重傷害，辯護
    人此部分之辯解應堪採信，附此敘明。
  (四)綜上，本案事證已臻明確，被告上開普通傷害犯行至堪認定
    ，應依法論科。
三、核被告林昭源所為，係犯刑法第277 條第1 項普通傷害罪。
    本案檢察官起訴後，雖曾經蒞庭檢察官更正起訴法條為同法
    條第2 項後段之傷害致重傷罪（見本院卷一第200 頁反面）
    ，但經調查證據後，蒞庭檢察官已再將起訴法條更正為同法
    條第1 項之普通傷害罪（見本院卷二第77頁），是自毋庸再
    由本院變更起訴法條。爰審酌被告並無前科，有臺灣高等法
    院被告前案紀錄表在卷可按，本次卻僅因細故即與告訴人互
    毆，進而傷害對方，造成告訴人受有左眼球撕裂傷、人工水
    晶體脫出掉落之非輕傷害，行為殊不值取；惟參酌本案互毆
    之發生，主要係因告訴人主動至被告菜園向被告挑釁而發生
    ，告訴人亦出手毆擊被告頭部多次，僅因被告未驗傷提出告
    訴，告訴人始未遭追訴刑責，告訴人就本次傷害犯行之發生
    亦具有相當之可歸責性，以及被告雖承認動手揮打到告訴人
    左眼之事實，但供詞反覆不一、避重就輕，且多次經合法傳
    喚拒不到庭，除因此經本院二次羈押外，最後一次庭期亦係
    經拘提始到庭，又拒不與告訴人進行和解之態度等一切情狀
    ，量處如主文所示之刑，並諭知易科罰金之折算標準，以示
    懲儆。
據上論斷，應依刑事訴訟法第299 條第1 項前段，刑法第277 條
第1 項、第41條第1 項前段，刑法施行法第1 條之1 第1 項、第
2 項前段，判決如主文。
本案經檢察官何玉鳳到庭執行職務。
中    華    民    國   100    年    9     月    27    日
                  刑事第四庭    審判長法  官  姚銘鴻
                                      法  官  陳義忠
                                      法  官  吳永梁
以上正本證明與原本無異。
如不服本判決應於收受判決後10日內向本院提出上訴書狀，並應
敘述具體理由；其未敘述上訴理由者，應於上訴期間屆滿後20日
內向本院補提理由書(均須按他造當事人之人數附繕本)「切勿逕
送上級法院」。
告訴人或被害人對於判決如有不服具備理由請求檢察官上訴者，
其上訴期間之計算係以檢察官收受判決正本之日期為準。
中    華    民    國   100    年    9     月    27    日
                                書記官  許原嘉
附錄本案論罪科刑法條：
中華民國刑法第277條
傷害人之身體或健康者，處3 年以下有期徒刑、拘役或1,000 元
以下罰金。
犯前項之罪因而致人於死者，處無期徒刑或7 年以上有期徒刑；
致重傷者，處3 年以上10年以下有期徒刑。